【裁判字號】    97,交抗,286
【裁判日期】    970604
【裁判案由】    聲明異議
【裁判全文】
臺灣高等法院高雄分院刑事裁定         97年度交抗字第286號
抗告人即
受處分人    甲○○
上列抗告人因違反道路交通管理處罰條例聲明異議案件，不服臺
灣屏東地方法院中華民國97年3 月28日裁定（97年度交聲字第26
號），提起抗告，本院裁定如下：
    主  文
抗告駁回。
    理  由
一、抗告意旨略以：本件並非逕行舉發，因抗告人即受處分人甲
    ○○有當場拿到舉發單；證人即警察方仙同之證詞並不可信
    云云。
二、按「汽車駕駛人，行經有燈光號誌管制之交岔路口闖紅燈者
    ，處新臺幣一千八百元以上五千四百元以下罰鍰。」、「汽
    車駕駛人有下列各款所列條款之一者，除依原條款處罰鍰外
    ，並予記點：．．．三、有第五十三條情形之一者，各記違
    規點數三點。」道路交通管理處罰條例第53條第1 項、第63
    條第1 項第3 款分別定有明文。
三、又就舉發員警作為證人之適格性而言，有論者固以違反道路
    交通管理處罰條例之行為，均由警察或公路主管機關舉發或
    裁決處罰之，行政機關立於當事人之地位，今法院傳喚警察
    或公路主管機關之舉發人員為證人，形同由該舉發人員為裁
    判，明顯違反權力分立原則。且舉發若發生錯誤，舉發人員
    將遭議處，試問有那個公務人員會承認自己舉發有誤？除非
    該錯誤非常顯而易見，無可推託，所以警察人員基於畏懼接
    受行政處罰之疑慮，自無法陳述客觀之事實，故以警察為證
    人與刑事訴訟法有違。惟從訴訟法理觀之，無論依行政訴訟
    法第142 條、刑事訴訟法第176 條之1 、民事訴訟法第302
    條之規定均可得知，除法律別有規定外，無論何人，於他人
    之行政、刑事、民事訴訟中均有為證人之義務，舉發違反道
    路交通管理事件通知單固然為舉發員警所填製，然該通知單
    對外之名義仍係以該轄警察局或分局為舉發機關而為之，舉
    發員警在訴訟法理上仍屬於親身知覺、體驗、經歷、目擊交
    通違規行為之人。又以對人民生命、自由、財產權益影響更
    鉅之刑事案件為例，屬於被害人性質之告訴人，其在刑事訴
    訟程序中係處於指訴被告犯罪行為之人，亦係促使刑事偵查
    機關發動偵查作為而追訴被告之人，與被告之立場與角色均
    屬相反，然於刑事庭審理中，在得以傳喚告訴人到庭且適宜
    之情況下，均可將其地位轉換為證人而加以訊問、詢問或詰
    問，使其證述取得證據能力，之後再由刑事庭法官依自由心
    證來評價其證詞之證明力為何，此一見解亦為現今最高法院
    所肯認且日漸趨於主流，亦即：「告訴人係向司法警察機關
    或偵查機關申告犯罪事實而要求訴追之人，其於我國刑事訴
    訟法中，並非法定列舉之獨立證據方法，若以告訴人所陳親
    身經歷之被害經過，作為認定犯罪事實之依據時，乃居於證
    人之地位，亦即其證據方法為證人，必須踐行有關證人之證
    據調查程序，除非其有依法不得令其具結之情形，否則事實
    審法院應命其具結，若依法應具結而未具結時，該告訴人有
    關被害事實之陳述，無證據能力，法院不得採其陳述作為判
    決之基礎。」。再以，現行刑事審判為例，諸多刑事案件中
    ，被告及其選任辯護人甚多爭執於警方逮捕、搜索、查獲、
    製作警詢筆錄過程之相關程序有違法情事，而欲排除相關證
    據之證據能力，此時法院必須依職權或依公訴人、被告及其
    選任辯護人之聲請，傳喚案發當時查獲員警或製作警詢筆錄
    之員警來進行交互詰問，以探究其事實為何，此時該等員警
    又何嘗非與被告處於相對立之地位，如認該等員警之證詞均
    有偏頗之虞而不予傳喚，此時法院又豈非已有先入為主之觀
    念而失去客觀公正之立場？況以動態交通違規行為為例，其
    具有即時、瞬間、稍縱即逝及不可回復性等特性，現場目擊
    者通常亦係以舉發員警為主，如否定舉發員警之證人適格性
    ，勢將導致證據資料及方法之貧乏而無從形成心證，故本院
    認為承認舉發員警之證人適格性，並無疑問。
四、查本件受處分人於96年11月22日20時3 分許（按：原裁決書
    誤載為22時3 分，應予更正），騎乘車牌號碼為PHK-465 號
    重型機車，行經屏東縣潮州鎮○○路與永安路口乙節，為受
    處分人於異議狀所不爭執，可信為實在。又證人即執勤員警
    方仙同於原審訊問時證述「96年11月22日晚上8 點3 分在潮
    州鎮○○路與朝昇東路路口，受處分人是行駛永安路，那個
    路口是十字路口，我也是走永安路，到路口因為紅燈所以我
    停紅燈，就看到受處分人騎PHK-465 的機車從我的左邊闖紅
    燈行駛過去，我就追過去，騎到他左側用手勢，指示他到路
    邊停止，並告知受處分人有闖紅燈的事實，所以我就開立舉
    發單。」、「（有無拍照、攝影？）沒有，因是事情突然發
    生。」等語（原審97年3 月6 日訊問筆錄）；而其所述既為
    親身目擊受處分人違規情形，且於審理中到庭具結以擔保其
    陳述之可信性，衡情，亦無甘冒偽證之處罰而故為不實陳述
    之理，足徵受處分人當時確有闖越紅燈之違規事實，自可認
    定。從而原處分機關以受處分人於96年11月22日20時3 分許
    （按：原裁決書誤載為22時3 分），騎乘車牌號碼PHK-465
    號重型機車，行經屏東縣潮州鎮○○路與永安路口闖越紅燈
    ，乃依道路交通管理處罰條例第53條第1 項、第63條第1 項
    第3 款之規定裁處罰鍰1,800 元並記違規點數3 點。原審依
    法裁定駁回抗告人之異議，核無違誤。抗告人仍執陳詞提起
    抗告，並無理由，應予駁回。
四、據上論結，應依道路交通案件處理辦法第26條，刑事訴訟法
    第412條，裁定如主文。
中    華    民    國    97    年    6     月    4     日
                  刑事第三庭    審判長法  官   周賢銳
                                      法  官   黃憲文
                                      法  官   黃仁松
以上正本證明與原本無異。
不得再抗告。
中    華    民    國    97    年    6     月    4     日
                                      書記官   馬蕙梅


司法院資訊處製作；財團法人民間司法改革基金會備份。
